最高法院民事判決　　　　　　　　　　111年度台上字第312號
上　訴　人　洪彩美（即蕭峯一之承當訴訟人）

　　　　　　蕭正熹
　　　　　　蕭翊展
　　　　　　蕭明瑗
　　　　　　蕭幸娟

　　　　　　蕭振南
　　　　　　蕭振三
　　　　　　蕭振基
共　　　同
訴訟代理人　張藝騰律師
上　訴　人　林助信即蕭振哲之遺產管理人（具律師資格）
被 上訴 人　潘政芳
訴訟代理人　張家豪律師
　　　　　　陳世煌律師
　　　　　　洪婕慈律師
上列當事人間請求拆屋還地事件，上訴人對於中華民國110年8月
11日臺灣高等法院臺中分院第二審判決（109年度重上更一字第5
9號），提起上訴，本院判決如下：
    主  文
原判決廢棄，發回臺灣高等法院臺中分院。
    理  由
一、本件原上訴人蕭振道於民國110年10月2日死亡，洪彩美、蕭
    正熹、蕭幸娟、蕭翊展、蕭明瑗為其繼承人，有戶籍謄本、
    繼承系統表等可稽，其等具狀聲明承受訴訟，核無不合，先
    予敘明。
二、被上訴人主張：坐落彰化縣○○鄉○○段000 地號土地（下
    稱系爭土地）原為訴外人公業蕭心弼所有，伊向該公業買受
    而於104 年10月16日登記取得該土地所有權，惟遭上訴人洪
    彩美所有如第一審判決附圖（下稱附圖）所示編號B、C1、C
    2 之建物；上訴人蕭振南、蕭振三、蕭振基、蕭振哲、蕭振
    道（下稱蕭振南等5人）所有如附圖所示編號E、G1、G2、G3
    、G4、H之建物；蕭振南所有如附圖所示編號F之建物；蕭振
    道所有如附圖所示編號I 之建物無權占有（上開建物合稱系
    爭地上物）等情。爰依民法第767 條規定，求為命上訴人各
    自或共同將上揭建物拆除（請求蕭振南拆除編號F 建物部分
    係於原審追加），分別返還占用土地之判決（未繫屬本院者
    ，不予贅述）。
三、上訴人則以：公業蕭心弼未依法召開派下員大會，而將系爭
    土地出售並移轉登記予被上訴人，應屬無效。且上開買賣係
    通謀虛偽意思表示，是項移轉登記亦屬無效，被上訴人自未
    取得系爭土地所有權。又蕭振南等5 人之先祖父蕭瓜於日據
    時期大正6年9月19日即向公業蕭心弼承租系爭土地，訂立贌
    耕契約書（下稱系爭契約），租期於46 年9月19日屆滿後，
    先父蕭樹只繼續占用系爭土地並繳納佃賦租金，與公業蕭心
    弼間已成立不定期之租地建屋契約。嗣公業蕭心弼之二房、
    大房、三房分別於36年5月、9月及63年間將渠等就系爭土地
    之持分出售予蕭樹只，並將土地交付蕭樹只占有使用，蕭振
    南等5 人繼承租地建屋或買賣關係而占用系爭土地，依民法
    第425條第1項規定，得對被上訴人主張租賃關係存在。況被
    上訴人明知系爭地上物存在系爭土地，歷時已久，仍予買受
    ，進而請求拆屋還地，有違誠信原則等語，資為抗辯。
四、原審維持第一審所為上訴人敗訴之判決，駁回其上訴，並准
    被上訴人追加之訴，係以：
  ㈠日據時期之臺中廳武東堡石頭公庄43番土地（下稱43番土地
    ），於36 年10月2日總登記時更改為石頭公段43地號土地（
    下稱43號土地），嗣於104年7月31日分割出系爭土地。蕭振
    南等5 人為蕭樹只之子、蕭峯一為訴外人蕭振鏞（原判決誤
    載為蕭振庸）之子、蕭振鏞為蕭分之子，蕭樹只、蕭分均為
    蕭瓜之子。依日據時期戶籍資料所載，蕭瓜於大正2年4月12
    日成為43番地之戶主，惟於大正6年9月19日簽立系爭契約時
    ，已移居至同庄44番地。另由系爭契約記載「佃人」、「耕
    作」、「小作料（佃租）」等用語，足見公業蕭心弼係將43
    番土地出佃予蕭瓜，由蕭瓜在其上耕作，並繳納佃租代金。
    雖依上開戶籍資料可知43番土地上確實存有房屋，然系爭契
    約既以耕作為目的，則於耕作必要範圍內，土地存在供農作
    使用之建物，尚難認逾越該契約之範圍，充其量僅能認為公
    業蕭心弼容任該土地上原有房屋在輔助耕作目的下存在，難
    認雙方另成立基於居住目的之租地建屋契約。
  ㈡系爭契約約定以耕作為目的，符合日據時期臺灣總督府大正
    12 年1月1日公布之勅令第407號「關於施行於臺灣法律之特
    例」第6條第3款規定，於當時應適用日本民法永小作權之規
    定，臺灣光復後，永小作權相似於我國民法規定之永佃權，
    惟因系爭契約訂有40年期限，依修正前我國民法第842條第2
    項規定，應定性為以耕作為目的之一般租賃契約，又43號土
    地為建地，無耕地三七五減租條例之適用。46 年9月19日系
    爭契約期限屆至時，上訴人未證明蕭瓜之繼承人有於43號土
    地繼續耕作之事實，自不符民法第451 條所定之「承租人仍
    為租賃物之使用收益」，難認視為以不定期限繼續契約。至
    原法院74年度上更㈠字第55號判決之當事人、訴訟標的均與
    本件不同，於本件不生爭點效或既判力。上訴人提出之彰化
    縣稅捐稽徵處代收移送法院滯納案件稅款收據均未記載土地
    地號，52至59年田賦代金通知單之地號均非43號土地，亦難
    據為蕭瓜繼承人有於系爭契約期滿後，繼續在43號土地耕作
    之證明，至其於106 年3月4日提存租金，應係臨訟所為，不
    足據為其有利之認定。上訴人未能證明系爭契約於46年9 月
    19日期滿後，蕭瓜之繼承人與公業蕭心弼就43號土地繼續成
    立不定期租賃契約，或上訴人另與公業蕭心弼成立租賃契約
    關係，於該公業出售系爭土地予被上訴人時無從主張優先承
    買權。
  ㈢系爭土地現登記為被上訴人所有，其上有附圖所示編號B、C
    1、C2、E、F、G1至G4、H、I 之建物，第一審勘驗時，蕭峯
    一自認B、C 建物為其所有，蕭振南自認F建物為其所有，蕭
    振道自認I建物為其所有，蕭振南等5人於原審不爭執伊等為
    E、G、H 建物目前事實上處分權人。又公業蕭心弼經派下現
    員出具授權書同意，將系爭土地出售並移轉登記予被上訴人
    ，合於該公業規約第11條規定，且上訴人未能舉證是項買賣
    為通謀虛偽意思表示，其等抗辯該移轉登記為無效云云，自
    非可採。至上訴人抗辯蕭樹只前於36年5月、9月及63年間，
    分別向公業蕭心弼三大房購買系爭土地之持分，固據提出賣
    渡證書為證，然上訴人未證明其為真正，縱屬真正，基於債
    之相對性，上訴人亦無從據以對非契約當事人之被上訴人主
    張有權占有。被上訴人基於所有權之完整行使，請求上訴人
    拆屋還地，無違反誠信原則可言。則上訴人不具占有系爭土
    地之合法權源，自屬無權占有。
  ㈣從而，被上訴人依民法第767 條規定，請求上訴人拆除系爭
    地上物，返還占用土地，為有理由，應予准許。
五、本院之判斷：
  ㈠臺灣舊慣之「贌耕權」，雖依日據時期臺灣總督府公布第40
    7 號勅令所定特例第6至9條，應視其權利內容及存續期間，
    分別適用地上權、永小作權或賃借權之規定。惟贌耕權究竟
    該當於我國民法之永佃權、地上權或租賃權，因該權利非屬
    我國法律所規定之物權或債權，於光復後如何轉換權利，自
    應依契約文義、訂約時之狀況、當事人意思等一切情況定其
    法律性質，必要時並得認屬兼有各性質之契約，不得遽依當
    時或光復後之法定物權名稱先予定性，再依該權利內涵判斷
    當事人間之法律關係，致失契約當事人立約之真意。經查：
  ⒈卷附贌耕契約書記載，合併出贌之土地共3 筆，其中43番、
    同堡同庄43番之2均為建物敷地（即建地）、同堡同庄43 番
    之1 為畑地（即旱地）（原審重上字卷96至98頁）。而蕭振
    南等5人之被繼承人蕭瓜於訂約前之大正2 年4月12日已成為
    43番地之戶主而居住該處，43番土地上於訂約前確實存有房
    屋等情，為原審所認定；另依卷附建物照片（一審卷 8至10
    頁、314至317頁）所示，蕭瓜之繼承人已在系爭土地建屋多
    年，且該等房屋可供居住，並非僅供輔助耕作之用。則縱認
    建地與耕地合併出租係以耕作為主要目的，但公業蕭心弼既
    同時出租建地，並同意承租人於其上建屋居住，似見當時訂
    約時，亦有租地建屋之意涵。又系爭契約期限屆滿後，出租
    之耕地於何時未再耕作猶有不明，倘早已廢耕，就耕地部分
    固不成立不定期租賃關係，然就建地部分，被上訴人或其前
    手倘未反對蕭瓜之繼承人繼續使用土地，則系爭契約中之租
    地建屋部分，似已成為雙方間法律關係之主要內容，而非不
    得依民法第451 條規定，在原訂期限屆滿後，成為不定期限
    租地建屋契約。原審逕認公業蕭心弼僅係容任該土地上原有
    房屋在輔助耕作目的下存在，雙方並無成立基於居住目的之
    租地建屋契約，自嫌速斷，所為不利上訴人之判決，即有可
    議。
  ⒉卷附52年第1期、第2期、54年第1期、55 年下期田賦代金通
    知單，均已載明土地地號為「43號等6 筆」（原審重上字卷
    65頁背面、66頁背面、67頁），則蕭瓜之繼承人若於系爭契
    約期滿後，繼續繳納佃賦租金，並長期繼續占有使用系爭土
    地及繳納田賦，公業蕭心弼復未有反對之表示，是否仍不能
    認其等繳納之田賦具有使用系爭土地代價之性質，而得認為
    蕭瓜之繼承人所占用之系爭土地有不定期租賃關係？非無再
    事斟酌之餘地。乃原審未遑詳查細究，且率謂通知單之地號
    均非43地號，亦有認定事實不依證據之違誤。
  ㈡原判決既有前開違誤，上訴論旨，指摘其違背法令，求予廢
    棄，非無理由。
  ㈢末查，蕭振南等5 人之父蕭樹只是否因遺產分割而繼承取得
    系爭契約之權義關係？若本件就建地部分已成立不定期租地
    建屋契約，是否因其上建物達不堪使用之程度而消滅？案經
    發回，均宜併注意及之。
六、據上論結，本件上訴為有理由。依民事訴訟法第477條第1項
    、第478條第2項，判決如主文。 
中    華    民    國   111    年    5     月    4     日
                      最高法院民事第三庭
                          審判長法官  沈  方  維  
                                法官  鍾  任  賜  
                                法官  張  競  文  
                                法官  方  彬  彬  
                                法官  陳  麗  芬  
本件正本證明與原本無異
                                      書  記  官
中    華    民    國   111    年    5     月    16    日